臺灣高等法院臺中分院刑事裁定　　　　　 100年度抗字第36號
抗　告　人　臺灣南投地方法院檢察署檢察官
受　刑　人　羅為
上列抗告人因被告違反著作權法，聲請單獨宣告沒收案件，不服
臺灣南投地方法院中華民國99年12月13日所為裁定（99年度審聲
字第846號），提起抗告，本院裁定如下:
    主  文
原裁定關於如附表編號１、３、４所示部分撤銷。
臺灣南投地方法院檢察署九十七年度偵字第四一五一號被告羅為
聰違反著作權法案件，扣案如附表編號１、３、４所示之物，均
沒收之。
    理  由
一、本件抗告意旨略以：修正後之現行刑法第40條第2項規定：
    「違禁物或專科沒收之物得單獨宣告沒收。」其中增訂之「
    專科沒收之物」，其修正理由稱：「刑法分則或刑事特別法
    關於專科沒收之物，例如偽造之印章、印文、有價證券、信
    用卡、貨幣，雖非違禁物，然其性質究不宜任令在外流通，
    自有單獨宣告沒收之必要，爰於第二項增訂之。」足見得單
    獨宣告沒收之「專科沒收之物」，係指性質不宜任令在外流
    通故採必科主義之義務沒收物而言，至採得科主義，法院有
    沒收與否裁量權之職權沒收物則不屬之。著作權法第98條，
    係採得科主義之職權沒收規定，既非違禁物，又非專科沒收
    之物，自不得依刑法第40條第2項規定單獨宣告沒收等語。
二、按修正後之現行刑法第40條第2項規定：「違禁物或專科沒
    收之物得單獨宣告沒收。」其中增訂之「專科沒收之物」，
    其修正理由稱：「刑法分則或刑事特別法關於專科沒收之物
    ，例如偽造之印章、印文、有價證券、信用卡、貨幣，雖非
    違禁物，然其性質究不宜任令在外流通，自有單獨宣告沒收
    之必要，爰於第二項增訂之。」足見得單獨宣告沒收之「專
    科沒收之物」，係指性質不宜任令在外流通故採必科主義之
    義務沒收物而言，至採得科主義，法院有沒收與否裁量權之
    職權沒收物則不屬之。著作權法第98條：「犯第91條至第93
    條、第95條至第96條之1之罪，供犯罪所用或因犯罪所得之
    物，得沒收之。但犯第91條第3項及第91條之1第3項之罪者
    ，其得沒收之物，不以屬於犯人者為限。」係採得科主義之
    職權沒收規定，既非違禁物，又非專科沒收之物，自不得依
    刑法第40條第2項規定單獨宣告沒收（司法院民國98年6月22
    日98年智慧財產法律座談會刑事訴訟類第4號提案及研討結
    果參照）。次按刑罰法令關於沒收之規定，有採職權沒收主
    義與義務沒收主義，職權沒收，指法院就屬於被告所有，並
    供犯罪所用或因犯罪所得之物，仍得本於職權為斟酌沒收與
    否之宣告，例如刑法第38條第1項第2款、第3款、第3項前段
    等屬之。義務沒收，又可分為絕對義務沒收與相對義務沒收
    2者，前者指凡法條規定「不問屬於犯人與否，沒收之」者
    屬之，法院就此等之物，無審酌餘地，除已證明滅失者外，
    不問屬於犯人與否或有無查扣，均應沒收之，後者指凡供犯
    罪所用或因犯罪所得之物，均應予以沒收，但仍以屬於被告
    或共犯所有者為限（最高法院93年度臺上字第2751號判決意
    旨可資參照）。
三、經查：
（一）被告羅為聰前因違反著作權法案件，經臺灣南投地方法院
      檢察署檢察官以97年度偵字第4151號為緩起訴處分確定，
      緩起訴期間為2年，於97年11月17日確定，於99年11月16
      日緩起訴期滿未經撤銷等情，有上開案號之不起訴處分書
      、臺灣高等法院被告前案紀錄表各1份在卷足稽。該案所
      查扣如附表編號2所示之物，為供被告預備犯著作權法第
      91條第3項、第2項、第91條之1第3項、第2項之罪之物，
      依刑事訴訟法第259條之1規定，原審認聲請人此部分聲請
      為正當而宣告沒收（此部分檢察官未抗告）。
（二）該案所查扣如附表編號1、3、4所示盜版光碟、講義、課
      本等物，原審認係供被告犯著作權法第91條第3項、第2項
      、第91條之1第3項、第2項之罪所用之物，依著作權法第
      98條規定，不問屬於犯人與否沒收之，即採義務沒收主義
      ，屬專科沒收之物，刑事訴訟法第259條之1應屬「備位」
      性質，認上開扣押物自應適用刑法第40條第2項之規定，
      諭知沒收云云。但依著作權法第98條但書之規定：「犯第
      91條第3項及第91條之1第3項之罪者，其『得沒收之物』
      ，不以屬於犯人者為限。」其立法體例核與刑法第38條第
      3項之規定：「第1項第2款、第3款之物，以屬於犯罪行為
      人者為限，『得沒收之』。但有特別規定者，依其規定。
      」中有關「得沒收」之規定相同。著作權法第98條但書雖
      有「不以屬於犯人者為限」之規定，綜合其文義，係指不
      問屬於犯罪行為人與否，均得沒收之，此雖與刑法第38條
      第3項以屬於犯罪行為人為限始得沒收之規定不同，但並
      不影響其為職權沒收之性質。況且，再與絕對義務沒收規
      定，例如刑法第219條「偽造之印章、印文或署押，不問
      屬於犯人與否，『沒收之』。」，及相對義務沒收規定，
      例如毒品危害防制條例第19條第1項前段「…其供犯罪所
      用或因犯罪所得之財物，『均沒收之』，如全部或一部不
      能沒收時，追徵其價額或以其財產抵償之。」相較，亦足
      認著作權法第98條（包含但書）之規定，係屬職權沒收，
      原審認係義務沒收之規定，尚有誤會，是此部分自應依刑
      事訴訟法第259條之1規定宣告沒收，不得適用刑法第40條
      第2項之規定諭知沒收。檢察官此部分抗告意旨為有理由
      ，原裁定如附表編號1、3、4所示部分，適用法律既有不
      當，自應由本院將原裁定此部分撤銷，另裁定如主文第2
      項所示。
四、據上論結，應依刑事訴訟法第413條、第259條之1，著作權
    法第98條，裁定如主文。
中    華    民    國   100    年    1     月    18    日
            刑事第十二庭  審判長法  官  康  應  龍
                                法  官  黃  家  慧
                                法  官  楊  真  明
以上正本證明與原本無異。
不得抗告。
                                書記官  李  淑  芬
中    華    民    國   100    年    1     月    18    日
附表：
 ┌──┬───────────────┬──────┬──────┐
 │編號│名稱                          │數量        │著作權人    │
 ├──┼───────────────┼──────┼──────┤
 │1   │國文-朱武老師DVD光碟          │1 套（15片）│超級數位科技│
 │    │                              │            │出版有限公司│
 ├──┼───────────────┼──────┼──────┤
 │2   │光碟                          │13片        │            │
 ├──┼───────────────┼──────┼──────┤
 │3   │盜版講義                      │6 本        │超級數位科技│
 │    │                              │            │出版有限公司│
 ├──┼───────────────┼──────┼──────┤
 │4   │盜版課本                      │3 本        │超級數位科技│
 │    │                              │            │出版有限公司│
 └──┴───────────────┴──────┴──────┘